【裁判字號】    89,上訴,724
【裁判日期】    890621
【裁判案由】    偽造有價證券等
【裁判全文】
臺灣高等法院臺中分院刑事判決          民國八十九年度上訴字第七二四號
    上  訴  人  台灣台中地方法院檢察署檢察官
    被      告  戊○○
    選任辯護人  林道啟
    被      告  乙○○
右上訴人因被告等偽造有價證券等案件，不服台灣台中地方法院中華民國八十九年三
月三日第一審判決（民國八十七年度訴字第二六二五號，起訴案號：台灣台中地方法
院檢察署民國八十七年度偵字第九二二二號），提起上訴，本院判決如左：
    主      文
上訴駁回。
    理      由
一、公訴意旨略以：戊○○意圖為自己不法之所有，於民國（下同）八十六年九月初
    ，冒其姐黃素真之名，向丙○○詐稱其擁有門牌號碼台中市○○區○○路一段二
    一八巷六之九號，及同巷六之七弄二號地下室之房地，價值超過新台幣（下同）
    八百萬元，僅向台中市第一信用合作社借款五百萬元，設定第一順位本金最高限
    額六百萬元之抵押權，願將上開房地設定第二順位抵押權予丙○○，向丙○○借
    款一百五十萬元；並意圖供行使之用，偽造黃素真簽發，發票日、到期日均係八
    十六年九月八日，金額二百萬元之本票一紙，行使交付予丙○○以為憑據，其中
    五十萬元當成利息，即將丙○○帶至乙○○代書處委託乙○○辦理抵押權事宜。
    詎乙○○明知上開房地第二順位抵押權已於八十六年八月五日，因戊○○向乙○○之姐吳秀星借款三十萬元，而設定登記為乙○○之姐吳秀星享有，竟未予告知
    丙○○，隱瞞此事實，幫助戊○○，使丙○○不疑，而陸續交付借款予戊○○。
    迄丙○○嗣調閱上開房地之登記謄本，欲質問不得並追查出前開冒名之情，始知
    受騙，案經丙○○訴請偵辦，因認被告戊○○有涉犯刑法第二百零一條第一項之
    偽造有價證券罪嫌，被告乙○○有涉犯同法第三百三十九條第一項之幫助詐欺取
    財罪嫌云云。
二、公訴人認被告戊○○、乙○○分別涉有上開偽造有價證券及幫助詐欺取財罪嫌，
    無非係以告訴人丙○○之指述，及卷附本票影本、土地與建物登記簿謄本等為其
    論據。
三、按犯罪事實應依證據認定之，無證據不得推定其犯罪事實，刑事訴訟法第一百五
    十四條，定有明文。按刑法第三百三十九條第一項詐欺罪之成立，係以行為人意
    圖為自己或第三人不法所有，以詐術使人將本人或第三人之物交付為要件，所謂
    以詐術使人交付，必須被詐欺人因其詐術而陷於錯誤，若其所用方法，不能認為
    詐術，亦不致使人陷於錯誤即不構成該罪，（參見最高法院四十六年台上字第二
    六○號判例）。又按刑法上所謂偽造有價證券，以無權簽發之人冒用他人名義簽
    發為要件，如果行為人基於本人之授權，或其他原因有權簽發者，則與無權之偽
    造行為不同（參見最高法院五十三年台上字第一八一○號判例）。
四、訊據被告戊○○、乙○○均堅詞否認有何右揭偽造有價證券或幫助詐欺取財之犯
    行，被告戊○○辯稱：伊於八十六年九月初有向丙○○借款新台幣（下同）一百
    萬元，約定一年之利息為一百萬元，且有經伊姊黃素貞之授權才以其名義簽發面
    額二百萬元之本票一紙予丙○○為擔保；又伊曾欲向代書乙○○借款三十萬元，
    本來要提供伊所有之台中市○○街五九巷七弄十號房屋設定抵押權予乙○○，但
    後來該房屋已出售他人，伊便向乙○○表示已經不需要借該筆錢，而乙○○卻稱
    已向金主調到錢，一定要拿錢，伊不知道乙○○已就本件伊與伊姊黃素貞合資購
    買之東山路之房地設定第二順位抵押權予金主，才同意提供本件東山路房地予丙○○設定第二順位抵押權等語。被告乙○○辯稱：本件係丙○○與戊○○自行協
    議好後才委託伊辦理抵押權登記，伊並未聽到丙○○說要辦理第二順位抵押權，
    且伊尚未辦妥抵押權登記時，丙○○就已將錢交給戊○○，伊還對丙○○說萬一
    戊○○將該房地過戶怎麼辦等語。經查本件告訴人丙○○與被告戊○○已認識多
    年，且被告戊○○經常向告訴人借錢，以前皆有借有還，後來因被告戊○○一直
    跳票，告訴人才又陸續於八十六年九月十日、十八日、十九日借款八十萬元、二
    十萬元、五十萬元予被告戊○○乙節，業據告訴人於八十七年十二月十六日原審
    法院審理時供明在卷。可見告訴人明知被告戊○○之資力不佳，仍願借款予之週
    轉。再者，告訴人之子曾於八十六年二、三月間，出價九百萬元欲向被告戊○○
    購買本件東山路之房地乙情，亦據告訴人於八十七年五月二十七日偵訊時陳述綦
    詳。且本件東山路房地係登記黃素貞之名義，於八十六年八月五日經登記第二順
    位抵押權予被告乙○○之姊吳秀星、於八十六年十月三十日始經登記第三順位抵
    押權予告訴人等節，亦有該東山路房地之登記謄本附卷可稽。顯見告訴人與被告
    戊○○於八十六年九月十日洽談借款時，該東山路房地已經登記第二順位抵押權
    予吳秀星，而地政登記係公開之資料，告訴人自可前往地政事務所查閱相關房地
    之登記資料。再觀諸本件東山路房地之登記謄本，本件東山路房地所設定第一順
    位抵押權之權利價值為本金最高限額六百萬元、第二順位抵押權之權利價值為本
    金四十二萬元，其總額仍在告訴人之子所出價之九百萬元範圍之內，況事後被告
    戊○○已於八十九年二月十七日清償吳秀星部分之債務（有吳秀星出具之抵押權
    債務清償證明書一紙在卷足憑），已不影響告訴人受償之優先順位，益見被告二
    人應無故意隱瞞本件東山路房地已經登記第二順位抵押權之必要。而告訴人係於
    八十六年十月三十日辦妥抵押權登記之前，即已將全部款項交付被告戊○○，倘
    被告二人有詐騙或幫助詐騙告訴人之情事，自無於被告戊○○向告訴人取得全數
    借款後，仍依約辦理抵押權登記予告訴人之理。又被告戊○○以本件東山路房地
    設定抵押權向他人借款，及以其姊黃素貞之名義簽發本件面額二百萬元之本票，
    皆有經黃素貞之授權等情，業據證人黃素貞證述綦詳。衡諸被告戊○○自始至終
    未曾否認本件告訴人之債權乙情，可見被告戊○○並無冒黃素貞之名義簽發本票
    用以詐騙告訴人之必要。綜上所述，被告二人所辯，應屬實在，堪予採信。揆諸
    首開說明，被告二人所為尚與偽造有價證券或詐欺取財罪之構成要件不符，尚難
    遽以該二罪相繩。此外，本院復查無其他確切證據，足資證明被告等確有如公訴
    人所指之犯行，被告等之犯罪不能證明，原審均為無罪之諭知。核無不合，上訴
    意旨，仍執前詞，指摘原判決不當，非有理由，應予駁回。
五、併辦（台灣台中地方法院檢察署八十七年度偵字第一四五八六號）意旨另以：被
    告戊○○與共同被告曾景胤、黃素貞（均由台灣高等法院高雄分院檢察署偵辦中
    ）共同詐欺告訴人丁○○，因認被告戊○○另涉有詐欺取財之罪嫌。惟本件公訴
    人起訴部分，因不能證明被告戊○○犯罪，而為被告無罪之判決，則此部分自無
    法認與起訴部分之被告戊○○犯行有裁判上一罪關係，而非起訴之效力所及，本
    院自無從併為審究，應退請檢察官另行處理，併予敘明。
六、據上論斷，應依刑事訴訟法第三百六十八條，判決如主文。
本案經檢察官甲○○到庭執行職務。
中      華      民      國    八十九     年      六       月   二十一   日
                                  臺灣高等法院臺中分院刑事第六庭
                                        審判長法  官  李  文  雄
                                              法  官  沈  應  南
                                              法  官  陳  嘉  雄
右正本證明與原本無異。
如不服本判決應於收受送達後十日內向本院提出上訴書狀，其未述上訴之理由者並
得於提起上訴後十日內向本院補提理由書（均須按他造當事人之人數附繕本）。
                                              書記官  王  麗  英
中      華      民      國    八十九     年      六       月   二十二   日
                                                                        Ｆ


司法院資訊處製作；財團法人民間司法改革基金會備份。
